【裁判字號】    90,上訴,1358
【裁判日期】    901127
【裁判案由】    變造公文書
【裁判全文】
臺灣高等法院高雄分院刑事判決                    九十年度上訴字第一三五八號
    上  訴  人
    即  被  告  乙○○
右上訴人因變造公文書案件，不服台灣屏東地方法院九十年度訴字第三八九號中華民
國九十年七月三十日第一審判決（起訴案號：台灣屏東地方法院檢察署九十年度偵字
第三○八○號），提起上訴，本院判決如左：
      主    文
原判決撤銷。
乙○○變造公文書，足以生損害於公眾及他人，處有期徒刑壹年貳月。
      事    實
一、乙○○前有詐欺、恐嚇等前科，其中詐欺案件，經本院判處有期徒刑四年六月確
    定；又因恐嚇案件，經台灣高雄地方法院判處有期徒刑三月，嗣經本院判決上訴
    駁回確定，上開二案經本院裁定定其應執行刑為有期徒刑四年七月，於民國（下
    同）八十七年一月十三日假釋出監（假釋期滿日期為八十九年六月十七日，不得
    論以累犯），仍不知悔改，復於八十八年十二月間，在屏東縣潮州鎮○○路五巷
    三號某影印店，拾獲甲○○攜至該處影印而棄置之屏東縣潮州鎮○○○段五六○
    之二六地號土地之土地所有權狀（權狀字號：屏潮地字第一六○九二號）影本一
    紙，竟基於變造公文書之犯意，於同日在上址，將該土地所有權狀影本上之所有
    權人、住所、土地標示等欄，由原記載為「吳玉寶」、「屏東縣潮州鎮○○里○
    鄰○○路六○號」、「五魁寮段」等事項，竄改變更為「乙○○」、「屏東縣內
    埔鄉○○村○○路三九七號」、「四林段」等事項，並予以重新影印後留供自己
    日後使用，足以生損害於所有權人吳玉寶之虞及屏東縣潮州地政事務所核發土地
    所有權狀之正確性。嗣於八十九年六月十五日，乙○○因另涉詐欺案件遭調查，
    經警在其攜帶之旅行袋內查獲上開變造之土地所有權狀影本，始發覺上情。
二、案經屏東縣警察局潮州分局移送台灣屏東地方法院檢察署檢察官偵查起訴。
      理    由
一、訊據上訴人即被告（下稱被告）乙○○供承有於右揭時地拾獲甲○○棄置該處之
    前開土地所有權狀影本後，竄改該土地所有權狀影本上所載之前開資料，並重加
    影印變造後該土地所有權狀，且持為已有之事實不諱，惟矢口否認有變造公文書
    之犯行，辯稱：我只是因好奇而變造該土地所有權狀影本，並無犯罪之故意，因
    未實際出示他人作任何主張，所以沒有損害任何人的權益；且該案亦因併案經法
    院另案（詐欺）判決在案（指本院九十年度上訴字第一二八號、原審法院八十九
    年度易字第五一０號），原判決有違一事不再理之原則云云。
二、惟查：
  (一)、被告確有右揭變造被害人吳玉寶（即甲○○之母）土地所有權狀影本之事實，
      已據被告於警訊及原審、本院審理中供承不諱，核與證人甲○○在警訊、檢察
      官偵查中證述之情節相符（見警卷影本第三十二頁、八十九年度偵字第四五０
      七號影印卷第二十三頁正面），復有前開變造之土地所有權狀影本附卷可憑（
      見警卷影本第三十七頁）；而屏東縣潮州鎮○○○○段五六○之二六地號土地
      一節，亦有潮州地政事務所八十九年七月三日八九屏潮地一字第七三七三號函
      影本附卷可稽（見警卷影本第三十八頁）。
  (二)、按犯罪行為之是否出於故意，應以犯罪人實施犯罪時對於構成犯事實有無認識
      ，及其行為有無決心為斷。被告於右揭時地拾獲甲○○棄置該處之前開土地土
      地所有權狀影本後，竟刻意竄改該土地所有權狀影本上所載之前開資料後，並
      重加影印，且置於其攜帶之旅行袋內，足見其自始有變造該土地所有權狀影本
      之故意甚明。
  (三)、又刑法第二百十條、第二百十一條條文所稱「足以生損害於公眾或他人」，係
      指行為人偽造變造文書之結果，有足以發生損害於公眾或他人之虞或其危險性
      為已足，並非以公眾或他人果受其損害或已受其損害為必要。被告變造之前開
      「屏潮地字第一六○九二號」土地所有權狀影本後，仍持為己有，顯係供其日
      後使用，自足以使真正所有權人吳玉寶發生損害之虞，亦足以影響屏東縣潮州
      地政事務所核發土地所有權狀之正確性，亦無疑義。
  (四)、再者，土地所有權狀乃地政機關根據土地登記簿之登載所核發，屬公務員職務
      上制作之文書。又影本與原本可有相同之效果，如將原本予以影印後，將影本
      之部分內容竄改，重加影印，其與無制作權人將其原本竄改，作另一表示其意
      思者無異，應成立變造文書罪（最高法院七十二年度第十四次刑事庭會議決議
      意旨）。本件被告將系爭公務員職務上所制作之土地所有權狀影本部分內容竄
      改，重加影印，依法自應成立刑法第二百十一條之變造公文書罪。
  (五)、末按，刑事訴訟法第三百零二條第一款規定，案件曾經判決確定，應為免訴之
      判決，係以同一案件，已經法院為實體上之確定判決，該被告應否受刑事制裁
      ，即因前次判決而確定，不能更為其他有罪或無罪之實體上裁判。卷查本院九
      十年度上訴字第一二八號刑事判決理由第六項已明確敘明「公訴人併辦意旨（
      即本件檢察官起訴之事實）部分，被告於到案後始終堅決否認有何持以行騙之
      意圖，辯稱：僅係炫耀云云，因查無其他積極證據足以證明被告確有變造上開
      權狀影本，欲供其行騙詐欺犯罪，自難徒以被告有為上開變造之舉，遽論此舉
      與前揭被告經認定有罪之詐欺取財犯行間，有方法結果之牽連犯關係，被告所
      犯上開二罪，犯意自屬各別，犯罪構成要件亦不相同，即無裁判上一罪關係，
      本院自無從併為審理，此部份宜退回由檢察官另行偵辦」，此有本院上開之刑
      事判決附卷可稽（見九十年度偵字第三０八０號卷第五頁背面），該部分既未
      經法院為實體判決，則本件檢察官起訴部分，即非本院九十年度上訴字第一二
      八號刑事判決確定效力所及，法院依法為實體之判決，難謂有違背一事不再理
      原則之違誤。
  (六)、綜上所述，被告前開所辯，係屬卸責之詞，不足採信，其右揭犯行堪以認定。
三、核被告將右揭土地所有權狀影本內容竄改變更前開內容後，並予以重新影印後留
    供自己日後使用，已足以生損害於所有權人吳玉寶之虞及屏東縣潮州地政事務所
    核發土地所有權狀正確性之行為，係犯刑法第二百十一條之變造公文書罪。被告
    前因詐欺案件，經本院於八十三年一月二十七日以八十二年度上易字第二三五四
    號判處有期徒刑四年六月確定；復因恐嚇案件，經台灣高雄地方法院判處有期徒
    刑三月，嗣經本院於八十三年三月十日以八十二年度上易字第二三○三號判決上
    訴駁回確定；上開二案，復經本院於八十三年七月十二日裁定定其應執行刑為有
    期徒刑四年七月確定在案。被告入監服刑後，於八十七年一月十三日假釋出監，
    假釋期間自八十七年一月十三日起至八十九年六月十七日止等情，有台灣屏東地
    方法院檢察署刑案查註紀錄表及其全國前案紀錄表在卷可按。被告於假釋期間，
    再犯本罪，依法自不得論以累犯。公訴人認被告於八十二年八月間，因恐嚇罪，
    於八十九年八月二日受有期徒刑三月執行完畢，復犯本罪，認係累犯，容屬誤會
    ，附此敘明。
四、原審據以論處被告罪刑，固非無見。惟查：有罪之判決書，應於主文內載明所犯
    之罪，為刑事訴訟法第三百零九條所明定，此項有罪判決關於主文罪名之記載，
    自應依被告所犯刑罰法條之規定，將犯罪構成要件予以明確揭示，俾符罪刑法定
    之原則。又有罪之判決書，應於理由內記載「適用之法律」，刑事訴訟法第三百
    十條第七款亦定有明文。上開所稱「適用之法律」係指基於程序法定及罪刑法定
    之原則，即有罪判決書之理由欄應記載主文所由生之程序法及實體法條文。再依
    台灣高等法院研擬之「簡化刑事有罪判決主文之記載方式」，亦決議：有立法定
    義罪名的，主文部分就寫罪名；法律沒有定義罪名，但是從條文可以創設罪名的
    ，就用犯０００罪（該部分之決議頃送最高法院研討中，迄今尚未頒佈實施）。
    本件原判決理由既認被告係犯刑法第二百十一條之變造公文書罪，則被告所犯之
    罪名即為「變造公文書」罪，原判決僅於主文諭知「犯刑法第二百十一條之罪」
    ，被告自無從「主文欄」明瞭其所犯究係犯「偽造公文書」罪，抑或係「變造公
    文書」罪。又原判決「據上論段欄」所適用之法律，僅引實體法即刑法第二百十
    一條，而未引用刑事訴訟法。依上開說明，原判決即有理由不備及不適用法則之
    違誤。被告上訴意旨，指摘原判決不當，雖無可取，惟原判決既有上述之可議，
    自應由本院將原判決撤銷改判。茲審酌被告有前開詐欺、恐嚇之前科，足見其平
    日素行不佳，其所變造僅係土地所有權狀影本一張，所生之危害尚輕，及其犯後
    態度等一切情狀，爰仍量處如原審所處之有期徒刑一年二月。
據上論斷，應依刑事訴訟法第三百六十九條第一項前段、第三百六十四條、第二百九
十九條第一項前段，刑法第二百十一條，判決如主文。
本案經檢察官董明正到庭執行職務。
中    華    民    國         九十       年     十一     月    二十七    日
                              臺灣高等法院高雄分院刑事第四庭
                                  審判長法官  蕭權閔
                                        法官  陳吉雄
                                        法官  陳啟造
右正本證明與原本無異。
如不服本判決，應於判決送達後十日內向本院提出上訴狀，其未述理由者並應於提
出上訴狀後十日內向本院補提理由書（應附繕本)。
                                      書記官  陳曼智
中    華    民    國         九十       年     十一     月     三十     日
附錄本判決論罪科刑法條：
刑法條刑法第二百十一條
  偽造、變造公文書，足以生損害於公眾或他人者，處一年以上七年以下有期徒刑。
                                                                      Ｈ


司法院資訊處製作；財團法人民間司法改革基金會備份。
